【裁判字號】    89,重上更(一),152
【裁判日期】    900712
【裁判案由】    偽造文書等
【裁判全文】
臺灣高等法院臺中分院刑事判決              八十九年度重上更(一)字第一五二號
    上  訴  人
    即  被  告  壬○○
右上訴人因偽造文書等案件，不服臺灣臺中地方法院八十五年度訴緝字第五一三號中
華民國八十七年七月二十三日第一審判決（起訴案號：臺灣臺中地方法院檢察署八十
二年度偵字第二二三八五號），提起上訴，判決後，經最高法院發回更審，本院判決
如左：
      主  文
原判決撤銷。
壬○○共同意圖為自己不法之所有，而侵占對於業務上所持有之物，處有期徒刑陸月
，如易科罰金，以佰元折算壹日。
偽造之光華花藝造型室內裝璜設計有限公司印章壹枚、蓋用於面額柒拾萬零陸仟元免
用統一發票收據上之光華花藝造型室內裝璜設計有限公司印文壹枚、蓋用於面額柒拾
萬元免用統一發票收據上之光華花藝造型室內裝璜設計有限公司印文壹枚，均沒收。
    事      實
一、壬○○與自稱鄭一靈之癸○○（業己死亡，經臺灣臺中地方法院於民國「下同」
    九十年四月三十日以九十年度訴緝字第一○五號判決不受理確定）於八十一年十
    二月初，擬在臺中市○○○路○段三九九號籌設普庵中醫診所，共分六股，每股
    新台幣（下同）一百萬元，二人遂邀集己○○、庚○○、乙○○、戊○、辛○○
    等五人各認一股，其五人各將一百萬元股款交予癸○○、壬○○二人收受後，由
    癸○○負責籌備，壬○○負責會計記帳，於八十二年五月五日在上址成立普庵中
    醫診所，詎癸○○竟利用其負責籌備業務之機會、壬○○則利用其負責記帳業務
    之機會，共同基於意圖為自己不法所有之犯意聯絡，明知無制作權，竟於八十二
    年六月三十日，在不詳地點，共同偽刻實際上並不存在之光華花藝造型室內裝璜
    設計有限公司（以下簡稱光華花藝公司）印章一枚後，蓋於金額分別為七十萬六
    千元及七十萬元之裝璜收據上，而偽造該二紙收據，同時又盜用哈特國際科技股
    份有限公司（以下簡稱哈特公司）及該公司負責人甲○○之印章，偽造一百六十
    一萬六千元之心臟檢測儀收據一紙，並進而持前開三紙收據虛報實際由達隆工程
    有限公司之丁○○承作僅八十九萬八千五百五十元之裝潢費用及實際進價三十萬
    元之心臟檢測儀費用，而將其業務上所持有之差價一百八十二萬三千四百五十元
    侵占入己，並連同帳冊交己○○等股東查看，而持以行使，致生損害於哈特公司
    及該公司負責人甲○○以及普庵中醫診所並己○○、庚○○、乙○○、戊○、辛○○等股東，嗣於八十二年八月三十一日，己○○等五人發覺帳目有異，始查悉
    上情。
二、案經己○○、庚○○、乙○○、戊○、辛○○訴由臺灣臺中地方法院檢察署檢察
    官偵查起訴。
    理  由
一、訊據被告壬○○固不否認負責記帳之事實，惟矢口否認有何犯行，辯稱帳目雖是
    伊所記，然伊並非普庵中醫診所之會計，伊僅係依鄭一靈作好之帳目再重謄的，
    偽造之收據何來及詳情伊不清楚云云。惟查：普庵中醫診所自籌備至成立均由被
    告壬○○收款及記帳，而三張收據是壬○○連同帳目一起提出交予告訴人等之事
    實，業據告訴人己○○於偵查中指稱：「八十二年七月診所剛開幕時，‧‧‧均
    由鄭一靈和壬○○作帳，但搬進儀器，雖我等不在場，不過開幕時，己有該儀器
    ，成立之初，借用一位陳醫師名義，但一個多月，已發現帳目不清，故八十二年
    九月份我們要求核帳，而鄭一靈、壬○○八十二年十月已避不見面，最後診所不
    得不於八十三年五月即停業」等語（詳見臺灣臺中地方法院檢察署八十二年度偵
    字第二二三五八號卷第一四七頁）、「診所自籌備至開幕全是鄭一靈一手包辦，
    而壬○○與鄭一靈則是夫妻，始自鄭一靈募股金，他倆夫婦全程參與，帳是壬○○做的‧‧‧原來是要僱用（壬○○）會計，但鄭一靈說暫時由壬○○記帳，以
    後再僱用會計，故自籌備至開業之帳，全是壬○○做的」等語（詳見臺灣臺中地
    方法院檢察署八十二年度偵字第二二三五八號卷第一六二頁背面、第一六三頁）
    、於本院八十五年度上訴字第二三六四號案查時指稱：「開幕之後有請一位掛號
    之小會計。籌設期間之帳目，股金均是被告在處理，裝潢費用均是被告交付」（
    詳見本院八十五年度上訴字第二三六四號卷第六十九頁）。並經證人即哈特公司
    負責人甲○○於偵查中證稱：「鄭一靈與我接洽，買了心臟檢測儀一台，總價三
    十多萬元。（問：為何簽的收據是一百六十一萬六千元？）不是我們寫的，絕非
    我們的筆跡，沒開此據，況且錢仍未付‧‧‧章上的名字是我的、便條也是公司
    的，但我沒有簽收此收據」等語（詳見臺灣臺中地方法院檢察署八十二年度偵字
    第二二三五八號卷第二二三五八號卷第三十二頁、第三十三頁）、證人李敏龍於
    原審證稱：「辛○○部分，我較清楚，其他部份我不清楚，因我受僱於他，負責
    處理財物，他投資的錢是我交給壬○○的，蔡與癸○○一起到我們店收的，時間
    是八十二年六月一日中午十二時左右，他們收完錢後交給我一張收據，只有鄭之
    簽名及蓋章」（詳見臺灣臺中地方法院八十三年度訴字第八三四○號卷八十四年
    十月三日調查筆錄）、證人即裝璜承包商丁○○亦於原審臺灣臺中地方法院調查
    時到庭證稱：「（問：壬○○知否裝潢費用實際金額多少？）他知道。（他為何
    向公司報一百四十萬元？）不知道。（問：六十萬元是鄭一靈付，還是二人一起
    付？）是二人一起付給我的，洽談裝潢費用也是與他們二人一起談‧‧收據不是
    我開的，我未看過，光華花藝室內造型設計不是我開的。‧‧‧（鄭一靈及壬○○）看起來像夫妻」等語明確（詳見臺灣臺中地方法院八十三年度訴字第八三四
    ○號卷八十四年十月十二日調查筆錄），復有達隆空間設計工程報價單三紙在卷
    可稽，又經原審臺灣臺中地方法院向臺灣省政府建設廳函查結果，並無「光華花
    藝造型室內裝璜設計有限公司」登記資料，有該廳八四建三管字第五一一三八０
    號函在卷可稽，足證被告持以報帳之光華花藝公司收據二紙顯屬偽造，此外復有
    光華花藝公司及哈特公司之心臟檢測儀收據一紙（以上均影本）在卷可稽，雖丁○○嗣於本院九十年六月十三日本院更一審調查時改口指稱：「當時的會計不是
    他，是另一位，當時我是直接跟老闆接洽。」，惟按證人於原審即明確指稱壬○○知悉裝潢費用實際金額且裝潢費用亦是癸○○及壬○○二人一起付給伊的而洽
    談裝潢費用也是與壬○○、癸○○他們二人一起談的，而壬○○與癸○○狀似夫
    妻等語，並未提及另一位會計，且核與告訴人己○○等指稱壬○○與癸○○係同
    居或夫妻關係相符，是尚難以丁○○於本院更一審之證述為有利於被告壬○○之
    認定。是本件被告壬○○空言否認犯行，無非圖卸刑責之詞，不足採信，事證明
    確，其犯行洵堪認定。
二、核被告壬○○所為，係犯刑法第三百三十六條第二項之業務侵占罪、同法第二百
    十六條行使第二百十條之偽造私文書罪，其偽造印章係偽造私文書之階段行為，
    偽造及盜用印文係偽造私文書之部分行為，而其偽造私文書之低度行為又為行使
    之高度行為所吸收，均不另論罪。被告與癸○○間就前開犯行有犯意之聯絡及行
    為之分擔，為共同正犯。又被告所犯業務侵占罪與行使偽造私文書罪二罪間，有
    方法結果之牽連關係，應依刑法第五十五條之規定，從一重之業務侵占罪處斷。
    原審判決以被告罪證明確予以論罪科刑固非無見，惟原審判決就盜蓋哈特公司及
    該公司負責人甲○○印章部分，漏未認定致生損害於哈特公司及該公司負責人甲○○，即有未洽。被告上訴否認犯行指摘原審判決不當，雖無理由，惟原審判決
    既有上開可議之處，自應由本院予以撤銷改判。爰審酌被告前未有犯罪紀錄，有
    臺灣臺中地方法院檢察署刑案資料查註紀錄表一份及臺灣高等法院被告全國前案
    紀錄去一份在卷可稽，素行尚稱良好，且本件主要犯行皆由癸○○負責，被告僅
    負責隨同收帳及記帳之工作，此觀告訴人己○○於偵查中指稱：「診所自籌備至
    開幕全是鄭一靈一手包辦」等語、證人甲○○於偵查中證稱：「鄭一靈與我接洽
    ，買了心臟檢測儀一台，總價三十多萬元」等語、證人李敏龍於原審證稱：「蔡
    與癸○○一起到我們店收的，時間是八十二年六月一日中午十二時左右，他們收
    完錢後交給我一張收據，只有鄭之簽名及蓋章」等語自明，及其犯罪所得並犯罪
    後未能坦承犯行之態度等一切情狀，量處有期徒刑六月。另按刑法第四十一條第
    一項於九十年一月十日經總統修正公布為：「犯最重本刑為五年以下有期徒刑以
    下之刑之罪，而受六個月以下有期徒刑或拘役之宣告，因身體、教育、職業、家
    庭之關係或其他正當事由，執行顯有困難者，得以一元以上三元以下折算一日，
    易科罰金。」，於九十年一月十二日生效，依刑法第二條第一項前段之規定，自
    應適用上開修正後之法律，諭知易科罰金之折算標準。偽造之光華花藝造型室內
    裝璜設計有限公司印章一枚雖未扣案，但不能證明業已滅失，及蓋用於面額柒拾
    萬零陸仟元免用統一發票收據上之光華花藝造型室內裝璜設計有限公司印文壹枚
    。（詳見臺灣臺中地方法院檢察署八十二年度偵字第二二三五八號卷第十八頁上
    ）、蓋用於面額柒拾萬元免用統一發票收據上之光華花藝造型室內裝璜設計有限
    公司印文壹枚（詳見臺灣臺中地方法院檢察署八十二年度偵字第二二三五八號卷
    第十八頁下），均應依刑法第二百十九條之規定併予沒收。
據上論斷，應依刑事訴訟法第三百六十九條第一項前段、第三百六十四條、第二百九
十九條第一項前段，刑法第二十八條、第二百十六條、第二百十條、第二百十九條、
第三百三十六條第二項、第五十五條、修正後刑法第四十一條第一項前段、罰金罰鍰
提高標準條例第一條前段、第二條，判決如主文。
本案經檢察官丙○○到庭執行職務。
中       華       民         國     九十       年    七     月    十二  日
                                臺灣高等法院臺中分院刑事第三庭
                                      審判長法  官  方  艤  駐
                                            法  官  劉  連  星
                                            法  官  胡  忠  文
右正本證明與原本無異。
如不服本判決，應於判決送達後十日內向本院提出上訴狀，上訴於臺灣高等法院臺中
分院( 須附繕本 )。
                                            書記官  粘  銘  環
中      華      民      國    九十      年      七      月     十三    日
附錄法條
刑法第二百十條：偽造、變造私文書，足以生損害於公眾或他人者，處五年以下有期
徒刑。
刑法第二百十六條：行使第二百十條至第二百十五條之文書者，依偽造、變造文書或
登載不實事項或使登載不實事項之規定處斷。
刑法第三百三十六條第二項：對於業務上所持有之物，犯前條第一項之罪者，處六月
以上五年以下有期徒刑，得併科三千元以下罰金。
                                        Ａ


司法院資訊處製作；財團法人民間司法改革基金會備份。
